【裁判字號】    97,台上,853
【裁判日期】    970227
【裁判案由】    常業詐欺
【裁判全文】
最高法院刑事判決              九十七年度台上字第八五三號
上  訴  人  甲○○
            乙○○（原名陳淑媚）
            丙○○
共      同
選任辯護人  吳  闖律師
            劉建成律師
上列上訴人等因常業詐欺案件，不服台灣高等法院台中分院中華
民國九十六年十一月十五日第二審更審判決（九十六年度重上更
(三)字第五八號，起訴案號：台灣南投地方法院檢察署八十七年度
偵字第二○九五號），提起上訴，本院判決如下：
    主  文
原判決撤銷，發回台灣高等法院台中分院。
    理  由
本件原判決認定：上訴人甲○○、乙○○（原名陳淑媚）、丙○
○均有其事實欄所載之犯行，因而撤銷第一審關於甲○○、乙○
○常業詐欺及丙○○部分之判決，改判仍論上訴人等共同以詐欺
為常業罪，處甲○○、乙○○各有期徒刑二年；丙○○有期徒刑
一年二月，減為有期徒刑七月，緩刑二年；固非無見。
惟查：（一）、依刑事訴訟法第三百六十四條規定，第二審之審
判，除有特別規定外，準用第一審審判之規定。故審判長於上訴
人陳述上訴要旨後，應準用同法第二百八十七條、第二百八十八
條規定調查證據。又審判非一次期日所能終結者，除有特別情形
外，應於次日連續開庭；如下次開庭因事故間隔至十五日以上者
，應更新審判程序，刑事訴訟法第二百九十三條定有明文。而所
謂更新審判程序，係指審判程序之重新審理，依直接審理主義與
言詞辯論主義之精神，其審判程序須重新進行之謂。從而於更新
審判程序後，應命上訴人陳述上訴要旨，及依法調查證據，倘未
踐行上開程序即命辯論終結，逕行判決，即屬違法。原審之第一
次審判期日，定於民國九十六年九月二十七日審理，因非一次期
日所能終結，改於同年十月二十五日更新審理，並定於同年十一
月十五日宣判，有歷次審判筆錄可稽（見原審更(三)審卷(二)第一四
二至一五四頁、更(三)審卷(三)第三九至五一頁）。其第二次審判期
日距第一次審判期日，已間隔至十五日以上，依前揭規定自應更
新審判程序，方為合法。惟依原審九十六年十月二十五日審判筆
錄記載，審判長僅諭知更新審理程序、引用前次審理筆錄，未命
書記官朗讀前次審判筆錄，使前審判程序重現於新審判期日，又
未依規定命上訴人陳述上訴意旨，未進行實質之重新審理即進行
證據調查及辯論，並宣示辯論終結定期宣判，其所踐行之訴訟程
序自非適法。（二）、原判決事實認定，甲○○、乙○○除假藉
林靖娟臨壇借竅予以詐財以外之常業詐欺犯行，計詐得如原判決
附表一所示財物。但就原判決附表一編號4、9、10、16號等人所
列被詐欺之財物，係於何時、何地受害？具體受害情形為何？及
各次詐欺取財之時間等情，並未詳予認定記載，自不足為論罪科
刑適用法律之依據，於法已有未合。又依原判決認定之事實，乙
○○係自七十九年間起，甲○○則自八十年九月十三日起，與林
振和共同基於以詐欺為常業之犯意聯絡，向原判決附表一所列李
錦煌等人，詐取如該附表一編號 1至16所示財物。然經依據原判
決理由欄第八至二十三頁所載被害人於檢察官偵查中之指述，摘
要臚列原判決附表一各被害人之被害時間、地點、被騙財物計如
後附附表所示。觀諸附表所列明細顯示，該附表編號1、6、11所
示犯行，多在七十九年以前為之（見他字第六三號卷(一)第二四五
頁背面、他字第六三號卷(二)第一頁背面、第八八頁）。原判決就
附表編號1、6、11所示在七十九年以前之犯行，認定乙○○、甲
○○亦為共同正犯，即屬判決理由矛盾。且復未說明乙○○、甲
○○何以對非在其參與犯罪期間內之行為，仍應負共同正犯責任
之依據，併有理由不備之違誤。本院前次發回意旨業已指摘及此
，乃原判決猶未為認定說明，致瑕疵依然存在。（三）、未經合
法調查之證據，不得作為判斷之依據，又卷宗內之筆錄及其他文
書可為證據者，應向被告宣讀或告以要旨，刑事訴訟法第一百五
十五條第二項、第一百六十五條第一項分別定有明文；此為事實
審法院於審判期日就文書證據所應踐行之調查方法及程序，旨在
使被告澈底了解該等文書記載之內容及意涵，而為充分之辯論，
以使法院形成正確之心證。故法院就文書證據，如未確實依照上
開法定調查方法，於審判期日踐行調查程序，而遽採為判決之基
礎，其判決於上開法則即有違背。原判決引用共同被告即證人林
振和（他字六三號卷(三)第一０八至一０九之一頁、第一一０至一
一一頁；二審卷(一)第一一五至一一六頁；一審卷(四)第五三頁）、
丙○○（他字六三號卷(二)第二三至二四頁）、及證人李黎英鍛（
他字六三號卷(一)第三六至三八頁；他字六三號卷(二)第一四頁）、
李長貴（他字六三號卷(一)第三四至三五頁；更二審卷(二)第一五五
至一五七頁）、李明守（他字六三號卷(三)第一七八至一八０頁）
、潘英三（他字六三號卷(一)第一八七至一九一頁）、葉富津（一
審卷(三)第三三四頁）、劉全人（一審卷(三)第三三五頁）、李碧娥
（他字六三號卷(二)第三頁反面至第五頁、第六頁反面、第八頁）
、吳建中（他字六三號卷(二)第一八至一九頁）、張錫燻（他字六
三號卷(二)第八二至八三頁）、郭碧芳（他字六三號卷(二)第二三五
頁反面）、張世政（他字六三號卷(二)第一五二至一五三頁）、李
漢明（他字六三號卷(二)第一五四至一五五頁）、林陳玉秀（他字
六三號卷(三)第一至二頁）、張宸寧（他字六三號卷(三)第七三至七
四頁）、蔡文生（一審卷(三)第一一二至一一三）、林月琴（更二
審卷(二)第六一頁）、李孟汝（他字六三號卷(三)第一八０至一八一
頁；更二審卷(二)第一五八頁）之證述，認定上訴人等三人為有罪
之判決。惟上開卷證資料，並未於審判期日向上訴人等宣讀或告
以要旨，有原審審判筆錄可據（見更三審卷(三)第三九至五一頁）
，即以未顯出於審判庭之上開證據資料採為判決基礎，按之刑事
訴訟法第三百七十九條第十款規定，洵有違誤。（四）、有罪判
決書之事實一欄為適用法律之依據，凡與犯罪構成要件有關之事
項，均應詳為記載，始足為適用法令之基礎。原判決認定上訴人
等三人有推由丙○○以假藉林靖娟臨壇借竅之方式，向信眾詐財
之常業詐欺犯行。然就上開詐欺行為，究竟使何人陷於錯誤，並
因而交付何種財物，並未於事實欄明白認定，復未於理由內載敘
其所憑依據，容有未當。（五）、犯罪在新刑法施行前，於新刑
法施行後為判決者，緩刑之宣告，應適用新刑法第七十四條之規
定。原判決認定丙○○所犯共同以詐欺為常業犯行，係在新刑法
施行前為之，其於新刑法施行後之九十六年十一月十五日判決，
卻於理由第貳欄一之（四）載稱：緩刑之宣告，經整體比較，新
刑法第七十四條所為緩刑宣告，較不利於行為人，而援引修正前
刑法第七十四條第一款之規定，對丙○○宣告緩刑二年（見原判
決第三十七頁第四至二一行），所持見解，併有可議。以上或為
上訴意旨所指摘，或屬本院得依職權調查之事項，應認仍有撤銷
原判決發回更審之原因。又原判決不另為無罪諭知部分，基於審
判不可分原則，應併予發回。
據上論結，應依刑事訴訟法第三百九十七條、第四百零一條，判
決如主文。
中    華    民    國  九十七  年    二    月  二十七  日
                      最高法院刑事第十一庭
                          審判長法官  洪  文  章
                                法官  王  居  財
                                法官  郭  毓  洲
                                法官  黃  梅  月
                                法官  邱  同  印
      本件正本證明與原本無異
                                      書  記  官
中    華    民    國  九十七  年    三    月    四    日
                                                Ａ
附表：
原判決附表一編號1至16號被害人之指述摘要如下：
┌──┬────┬──────┬──────┬────────────┐
│編號│被 害 人│時        間│地      點  │  事                件  │
├──┼────┼──────┼──────┼────────────┤
│ 1  │李錦煌  │75年陸續    │清壽宮      │提供汐止鎮○○○路129巷 │
│    │        │            │（汐止）    │31號3樓供清壽宮使用     │
├──┼────┼──────┼──────┼────────────┤
│ 2  │李長貴  │82年6月15日 │南屏研修院  │現金60萬元              │
├──┼────┼──────┼──────┼────────────┤
│ 3  │李黎英緞│80年        │南屏研修院  │捐值約200萬之土地及現金 │
│    │        │            │            │107萬5千元              │
├──┼────┼──────┼──────┼────────────┤
│ 4  │潘英三  │85年間      │（清壽宮1次 │三顆台灣寶石價值100多萬 │
│    │        │            │/無極宮3、4 │及現金10萬6千元         │
│    │        │            │次/南屏1次）│★「地點」判決書未載明，│
│    │        │            │            │見他字六三號卷(一)189頁反 │
│    │        │            │            │面                      │
├──┼────┼──────┼──────┼────────────┤
│ 5  │葉富津  │83年5至7月  │南屏研修院  │現金14萬5千元           │
├──┼────┼──────┼──────┼────────────┤
│ 6  │陳香君  │78年開始    │清壽宮、南屏│現金102萬3千元          │
│    │(含家人)│            │研修院      │                        │
├──┼────┼──────┼──────┼────────────┤
│ 7  │李碧娥  │80年        │南屏研修院  │現金133萬6千元          │
│    │(含家人)│            │            │                        │
├──┼────┼──────┼──────┼────────────┤
│ 8  │吳建中  │82年        │南屏研修院  │現金14萬4千元           │
├──┼────┼──────┼──────┼────────────┤
│ 9  │黃招治、│82年        │            │現金123萬2500元         │
│    │張錫燻  │            │            │                        │
├──┼────┼──────┼──────┼────────────┤
│ 10 │顏廷聿  │84年11月25日│            │現金50萬元              │
│    │        │            │            │★「時間」判決書未載明，│
│    │        │            │            │見他字六三號卷(二)86頁    │
├──┼────┼──────┼──────┼────────────┤
│ 11 │郭玳攸、│77年起、81年│無極宮、南屏│現金14萬6800元          │
│    │郭碧芳  │            │研修院      │                        │
├──┼────┼──────┼──────┼────────────┤
│ 12 │張世政  │83年6月     │南屏研修院  │現金9萬8600元           │
│    │        │            │            │勞務代價30萬元          │
├──┼────┼──────┼──────┼────────────┤
│ 13 │李漢明  │83年間      │清壽宮      │現金5、60萬元           │
├──┼────┼──────┼──────┼────────────┤
│ 14 │張宸寧  │85年10月    │南屏研修院  │現金1萬1千元            │
├──┼────┼──────┼──────┼────────────┤
│ 15 │蔡文生  │82年12月至85│南屏研修院  │現金77萬元              │
│    │        │年8月       │            │                        │
├──┼────┼──────┼──────┼────────────┤
│ 16 │莊麗琴  │            │            │現金5萬5千元            │
└──┴────┴──────┴──────┴────────────┘


司法院資訊處製作；財團法人民間司法改革基金會備份。
